【裁判字號】    97,重訴,67
【裁判日期】    970930
【裁判案由】    清償債務
【裁判全文】
臺灣板橋地方法院民事判決              97年度重訴字第67號
原      告    甲○○○Mat.
訴訟代理人    丁振發律師
被      告    亞邁科技股份有限公司
兼法定代理人  丁○○
被      告    乙○○
              丙○○
上列當事人間請求清償債務事件，經本院於民國97年9 月17日言
詞辯論終結，判決如下：
    主  文
被告亞邁科技股份有限公司、丁○○、乙○○應連帶給付原告日
幣壹仟貳佰萬元，及自民國九十四年十二月三十一日起至清償日
止，按年息百分之五計算之利息。
被告亞邁科技股份有限公司、丁○○、乙○○應連帶給付原告日
幣貳仟萬元，及自民國九十五年五月十六日起至清償日止，按年
息百分之五計算之利息。
原告其餘之訴駁回。
訴訟費用由被告亞邁科技股份有限公司、丁○○、乙○○連帶負
擔。
本判決第一項於原告以新臺幣壹佰貳拾萬元為被告亞邁科技股
份有限公司、丁○○、乙○○供擔保後，得假執行；但被告亞邁
科技股份有限公司、丁○○、乙○○如以新臺幣參佰陸拾玖萬元
為原告預供擔保，或將請求標的物提存，得免為假執行。
本判決第二項於原告以新臺幣貳佰零伍萬元為被告亞邁科技股份
有限公司、丁○○、乙○○供擔保後，得假執行；但被告亞邁科
技股份有限公司、丁○○、乙○○如以新臺幣陸佰壹拾伍萬元為
原告預供擔保，或將請求標的物提存，得免為假執行。
原告其餘假執行之聲請駁回。
   事實及理由
一、程序方面：
  (一)按訴狀送達後，原告不得將原訴變更或追加他訴，但擴張或
    減縮應受判決事項之聲明者，不在此限，民事訴訟法第255
    條第1 項第3 款定有明文。查本件原告起訴時，其訴之聲明
    本係請求被告應連帶給付原告新臺幣（下同）9,062,662 元
    ，及自起訴狀繕本送達翌日起算之利息。嗣於本院審理中，
    先後變更其訴之聲明多次，最後一次於民國97年6 月23日變
    更請求為被告應連帶給付原告日幣1,200 萬元及自94年12月
    31日起至清償日止，按年息百分之5 計算利息、日幣2,000
    萬元及自95年5 月16日起至清償日止，按年息百分之5 計算
    之利息。核原告上揭所為，應係屬擴張或減縮應受判決事項
    之聲明者，依上說明，並不在禁止之列，自應准許。
  (二)次查，本件訴訟之原告為日本國人，且構成案件事實之侵權
    行為地（包括實行行為地及結果發生地）又分別涉及日本及
    我國，故本件乃係屬一涉外私法案件。次按關於由侵權行為
    而生之債，依侵權行為地法。但中華民國法律不認為侵權行
    為者，不適用之。侵權行為之損害賠償及其他處分之請求，
    以中華民國法律認許者為限。涉外民事法律適用法第9 條亦
    定有明文可參。而本件依原告主張因被告之共同侵權行為，
    致其匯款至我國受有損害結果，揆之前揭說明，關於此部分
    自應適用我國有關法律之規定。
  (三)被告亞邁科技股份有限公司、丁○○、乙○○均未於言詞辯
    論期日到場，核皆無民事訴訟法第386 條所列各款情形，爰
    依原告之聲請，由其一造辯論而為判決，以上均合先敘明。
二、原告起訴主張：緣被告丁○○為被告亞邁科技股份有限公司
    （下稱亞邁公司）之法定代理人，經訴外人林春惠介紹與原
    告認識，因而得知原告對臺灣科技產業頗有興趣，且具財力
    ，亟欲引入原告之資金投資被告亞邁公司，而原告亦對被告
    丁○○就被告亞邁公司之各項經營策略、股東出資、資本額
    及現金財務狀況等詢問被告丁○○，被告丁○○乃誇大被告
    亞邁公司之前景，並提供不實之財務報表，企圖矇騙原告，
    引原告入甕。然因原告對被告亞邁公司之經營狀況仍不甚瞭
    解，遂遲遲未允諾被告丁○○投資入股之邀約。孰料被告丁○○仍不放棄，乃向原告誆稱改以消費借貸方式為之，並由
    被告亞邁公司之股東即被告乙○○、丙○○擔任保證人，致
    原告陷於錯誤，而分別於民國94年12月16日及95年4 月21日
    ，與被告亞邁公司訂立金錢消費借貸契約，借款金額各為日
    幣20,000,000元，且於94年12月30日及95年5 月15日分別依
    約匯至被告亞邁公司設於訴外人第一商業銀行股份有限公司
    連城分公司之第00000000000 號帳戶內。惟至96年3 月31日
    止，被告丁○○並未依約清償前揭94年12月30日借款日幣20
    ,0 00,000 元之本金，及自96年1 月1 日起至96年3 月31日
    止，按年息百分之8 計算之利息，原告乃於96年6 月12日就
    上開借款清償事宜與被告丁○○進行磋商，雙方並達成協議
    ，而依該協議被告丁○○本應於96年6 月30日償還第1 筆借
    款利息日幣800,000 元、96年9 月3 日應給付原告日幣4,40
    2,000 元、96年9 月15日應再給付原告日幣4,108,667 元後
    ，隨即被告丁○○便簽發發票日為96年10月15日、96年11月
    15日及96年12月15日，金額分別為日幣4,082,000 元（折合
    新臺幣1,099,283 元）、4,055,333 元（折合新臺幣1,092,
    101 元）及4,762,000 元（折合新臺幣1,282,407 元）之3
    紙支票予原告。惟嗣經原告委託訴外人林春惠向銀行為付款
    提示時，上開支票竟均因存款不足而遭退票，成為拒絕往來
    戶，且被告丁○○、乙○○亦已捲款潛逃出境，而被告亞邁
    公司則因遭被告丁○○掏空而人去樓空，目前已停止營運。
    被告丁○○利用其擔任被告亞邁公司法定代理人之職位，持
    不實之財務報表及由被告乙○○、丙○○擔任前揭消費借貸
    之保證人欺騙原告，向原告詐取日幣40,000,000元，嗣復託
    詞與原告達成還款協議，實係意欲拖延時日，以達成其逃亡
    海外之計劃。又被告乙○○、丙○○分別為被告丁○○之妻
    及妻舅，且均擔任被告亞邁公司之董事，對該公司之經營成
    果、財務狀況及前揭欺罔情事，自不得諉為不知，渠等與被
    告丁○○自有犯意聯絡及行為分擔。為此，爰依民法第184
    條、第185 條第1 項前段及公司法第8 條、第23條之規定，
    提起本件訴訟等語，並聲明求為判決：被告應連帶賠償原告
    日幣12,000,000元，及自94年12月31日起至清償日止，按年
    息5 ％計算之利息；被告應連帶賠償原告日幣20,000,000元
    ，及自95年5 月16日起至清償日止，按年息5 ％計算之利息
    ；並陳明均願供擔保請准宣告假執行。
三、被告亞邁公司、丁○○、乙○○均未於言詞辯論期日到場，
    亦皆未提出準備書狀作何聲明或陳述。另被告丙○○則以：
    伊並不認識原告，金錢消費借貸契約保證人之簽名非伊所為
    ，至其上之印文雖與印鑑證明之印文同一，惟並非伊所蓋，
    亦無同意為前揭借款之保證人，而所以會交付印章及申請印
    鑑證明，乃係基於家人間之信任，但並未過問其用途。另伊
    雖曾擔任過被告亞邁公司之連帶保證人，惟係因伊之大姐要
    向銀行借錢，乃商請伊作被告亞邁公司之連帶保證人，伊並
    不知亦無同意擔任被告亞邁公司之董事等語，資為抗辯。並
    聲明求為判決：原告之訴及假執行之聲請均駁回，如受不利
    之判決，願供擔保請准宣告免為假執行。
四、原告主張被告丁○○為被告亞邁公司之法定代理人，因知悉
    原告對臺灣科技產業頗有興趣，且有財力，乃誇大被告亞邁
    公司之前景，並提供不實之財務報表，企圖矇騙原告，使原
    告投資被告亞邁公司。惟因原告對亞邁公司之經營狀況並不
    瞭解，遲未允諾投資入股之邀約，被告丁○○遂改向原告提
    出先以消費借貸方式為之，並由被告亞邁公司之股東即被告
    乙○○、丙○○為該借款保證人，致原告陷於錯誤，而分別
    於94年12月16日及95年4 月21日與被告亞邁公司訂立金錢消
    費借貸契約，借款金額各為日幣20,000,000元，且原告已依
    約於94年12月30日及95年5 月15日電匯至被告亞邁公司設於
    第一商業銀行股份有限公司連城分公司第00000000000 號帳
    戶內；嗣因被告丁○○未依約清償，原告甚為不滿，被告丁○○為拖延時日，以達其逃亡海外之計劃，遂又假意與原告
    磋商，且雙方於同年6 月12日有達成協議，其內容為被告丁○○應於96年6 月30日償還第1 筆借款利息日幣800,000 元
    、96年9 月30日給付日幣4,402,000 元、96年9 月15日應再
    給付日幣4,108,667 元，被告丁○○並分別開立發票日為96
    年10 月15 日、96年11月15日、96年12月15日，金額各為日
    幣4,082,000 元、4,055,333 元、4,762,000 元之支票3 紙
    予原告，惟屆期經提示付款後，上揭支票亦均因存款不足而
    遭退票，現並已成為拒絕往來戶，而被告丁○○、乙○○2
    人亦早已捲款潛逃國外，被告亞邁公司則因遭被告丁○○掏
    空目前業已停止營運之事實，業據提出與所述相符之被告亞
    邁公司登記資料、被告亞邁公司之財務報表、原告與被告亞
    邁公司所簽訂之消費借貸契約、原告依約匯款之匯款單、原
    告與被告丁○○所成立之協議書、被告丁○○所簽發交付原
    告之支票暨退票理由單等件為證；而被告亞邁公司、丁○○
    、乙○○對於原告上揭主張之事實，經合法通知，既均未於
    言詞辯論期日到場爭執，復皆未提出任何書狀答辯以供本院
    斟酌，且經本院依職權查詢被告丁○○、乙○○之入出境資
    訊所載，被告丁○○、乙○○均自96年10月2 日出境後迄今
    均未再入境（見本院卷第87、88頁），參以被告丙○○到庭
    後亦供稱：「（問：被告丁○○、乙○○現在人在何處？）
    96年10月2 日2 人一起出國，到現在還沒有回來，他們出國
    之後有打電話回來說欠地下錢莊很多錢，叫我們把我們父母
    照顧好，他們2 人先走，後來我二姐還有被地下錢莊的人找
    到，後來有報警，我父母的房子也被法拍，因為我姐姐與我
    姐夫有用我父母的名義去借錢，我父母知道，因為他們說如
    果再沒有錢公司就會倒閉，我們不知道他們還跟地下錢莊借
    錢，我們的親戚也借我姐姐很多錢，也被拖累到。」等語（
    見本院卷一第110 頁）。準此，可徵被告丁○○、乙○○確
    已畏罪潛逃國外，自堪認原告前揭主張被告丁○○、乙○○
    共同詐欺原告之事實應為真實，足以採信。
五、按因故意或過失不法侵害他人之權利者，負損害賠償責任，
    故意以背於善良風俗之方法，加損害於他人者亦同；數人共
    同不法侵害他人之權利者，連帶負損害賠償責任，民法第18
    4 條第1 項、第185 條第1 項前段分別定有明文。又公司法
    所稱公司負責人，在股份有限公司為董事；而公司負責人對
    於公司業務之執行，如有違反法令致他人受有損害時，對他
    人應與公司負連帶賠償之責，公司法第8 條第1 項、第23條
    第2 項亦有明文可參。本件被告丁○○為被告亞邁公司之董
    事長、被告乙○○為被告亞邁公司之董事乙節，有被告亞邁
    公司之登記資料在卷可按，而渠等共同以不實之財務報表，
    詐欺原告，致侵害原告財產權之事實，亦經認定屬實如前，
    則依前揭法條規定，被告丁○○、乙○○、亞邁公司自應連
    帶賠償原告因遭詐欺所受之損害。
六、至原告另主張被告丙○○亦為被告亞邁公司之董事，並同意
    擔任被告亞邁公司向原告借款之保證人，且於金錢消費借貸
    契約上用印及簽名，自亦有共同詐欺原告之意云云，固據提
    出金錢消費借貸契約、印鑑證明書、身分證正反面影本等件
    為證，而被告丙○○對於有申請印鑑證明書，且該印文與金
    錢消費借貸契約上之印文係屬同一等情雖未加爭執，惟仍否
    認有何涉犯共同詐欺之情事，並辯稱渠從未曾同意擔任被告
    亞邁公司之董事，亦未曾同意為前揭借款之保證人及於金錢
    消費借貸契約上簽名或蓋章等語。按當事人主張有利於己之
    事實，就其事實負有舉證之責，民事訴訟法第277 條前段定
    有明文；又主張法律關係存在之當事人，須就該法律關係發
    生所須具備之特別要件，負舉證之責任以及請求履行債務之
    訴，除被告自認原告所主張債權發生原因之事實外，應先由
    原告就其主張此項事實，負舉證之責任，必須證明其為真實
    後，被告於其抗辯事實，始應負證明之責任，此為舉證責任
    分擔之原則，亦有最高法院48年台上字第887 號、43年台上
    字第377 號判例意旨可資參照。原告主張被告丙○○亦有共
    同詐欺云云，既為被告丙○○所否認，依上說明，原告自應
    就其所主張被告涉共同詐欺不法侵害其權利之事實負舉證責
    任。又原告主張被告丙○○有共同詐欺之事實，無非係以被
    告丙○○為被告亞邁公司之董事，對於被告亞邁公司之財務
    、經營狀況，自不能諉為不知，且渠曾為被告亞邁公司向銀
    行貸款之連帶保證人，又有同意擔任本件系爭借款之保證人
    云云為據，並提出被告亞邁公司董事會簽到簿及系爭借款之
    金錢消費借貸契約為證。然查：
  (一)關於被告丙○○係為被告亞邁公司董事乙節，有本院依職權
    調取之被告亞邁公司登記資料在卷可按，被告丙○○雖辯稱
    渠從未同意擔任，非公司之董事云云。惟按公司設立登記後
    ，有應登記之事項而不登記，或已登記之事項有變更而不為
    變更之登記者，不得以其事項對抗第三人，公司法第12條定
    有明文。縱令被告丙○○所辯屬實，然其既經登記為被告亞
    邁公司之董事，依上開規定，自仍不得以之對抗為第三人之
    原告。是原告主張被告丙○○為被告亞邁公司之董事等語，
    固非不足採，然由本院依職權所調取之登記資料中有關董事
    會簽到簿上被告丙○○之簽名（已包括原告所提出者），與
    被告丙○○於94年12月14日申領印鑑證明時，所為之簽名（
    見本院卷一第122 頁），暨被告丙○○當庭所書寫之簽名資
    料（見本院卷一第112 頁）經肉眼比對觀之，其中申請印鑑
    證明時所為之簽名，與被告丙○○當庭所為之簽名，其字體
    、字型及勾勒方式大致相同，可見係出於同一人所為，此並
    為被告丙○○不否認在卷。至董事會簽到簿上有關被告丙○○之簽名，則明顯與前揭被告丙○○所不否認之簽名，其字
    體、字型及勾勒方式均大不相同，可見並非係由同一人所為
    ，由此足徵，被告丙○○辯稱渠並未參與被告亞邁公司之經
    營，對於被告亞邁公司之狀況並不清楚等語，應非子虛。至
    被告丙○○雖亦不否認曾為被告亞邁公司向銀行之借款擔任
    連帶保證人，惟同時復辯稱係因渠姊姊即被告乙○○之要求
    ，始擔任連帶保證人等語，經核此尚難認有違常情，況縱令
    被告曾同意擔任被告亞邁公司向銀行借款之連帶保證人，是
    否即足認定被告丙○○對於被告亞邁公司之經營狀況知之甚
    詳，亦非無疑問。因此，原告僅憑非被告丙○○簽名之董事
    會簽到簿及被告丙○○曾為被告亞邁公司擔任連帶保證人一
    事，即主張被告丙○○確有參與被告亞邁公司之經營，對於
    被告亞邁公司之狀況難以諉為不知，應有共同詐欺之意云云
    ，自難認係屬有據，不足採信。
  (二)原告雖又提出系爭金錢消費借貸契約書藉以證明被告丙○○
    有同意擔任保證人，故有共同詐欺之意云云。惟該金錢消費
    借貸契約上被告丙○○之簽名，雖與原告所提出之董事會簽
    到簿上被告丙○○之簽名經肉眼比對結果，堪認係由同一人
    所為，但該董事會簽到簿上之被告丙○○簽名，並非被告丙○○所為乙節，業經認定如前，復參以原告已自認該金錢消
    費借貸契約係由被告丁○○與原告在日本京都所簽立，被告
    丙○○並未到場之事實，可徵被告丙○○辯稱渠並未於系爭
    金錢消費借貸契約上簽名、蓋章等語尚非虛構，則被告丙○○是否確有同意擔任被告亞邁公司前揭借款之保證人實啟人
    疑竇；至原告雖又主張由系爭金錢消費借貸契約上有關被告
    丙○○之印文係與印鑑證明上之印文相同，故可見被告丙○○應有同意擔任保證人，而有共同詐欺之意云云。惟按我國
    人民將自己印章交付他人，委託該他人辦理特定事項者，比
    比皆是，已難僅因被告丁○○持有被告丙○○之印鑑章並蓋
    於系爭金錢消費借貸契約之上，即認被告丙○○確有同意擔
    任系爭借款之保證人。更何況倘持有印章之該他人，除受託
    辦理之特定事項外，其他以本人名義所為之任何法律行為，
    均須由本人負表見代理之授權人責任，亦未免過苛，並有最
    高法院70年台上字第657 號判例意旨可資參照。是本件固然
    所蓋用之印章確係屬被告丙○○之印鑑章，此為被告丙○○
    所不否認，且依原告所陳，被告丁○○於簽約同時並有提出
    被告丙○○之印鑑證明以取信原告，惟如上說明，被告丙○○所以交付印鑑章及印鑑證明予被告丁○○，其緣由既非僅
    有同意擔任保證人一途，尚有其他可能之情事，即難因此遽
    予認定被告丙○○有同意擔任保證人，而有共同詐欺之意。
    至於被告丙○○是否應負表見代理之授權人責任，則係屬另
    一問題，尚與本件無涉。
  (三)綜上，原告主張被告丙○○有共同詐欺之事實，依其所舉證
    據，既均尚難據為有利原告之認定，自應認其主張被告丙○○有共同侵權行為云云，係屬無據，委無足取。
七、按負損害賠償責任者，除法律另有規定或契約另有訂定外，
    應回復他方損害發生前之原狀；又因回復原狀而應給付金錢
    者，自損害發生時起，加給利息，民法第213 條第1 項、第
    2 項分別定有明文。是原告請求自損害發生即匯款日94年12
    月30日、95年5 月15日之翌日94年12月31日、95年5 月16日
    起算本件利息，於法亦無不合，應予准許。從而，原告依據
    侵權行為之法律關係暨公司法第8 條第1 項、第23條第2 項
    規定，請求被告亞邁公司、丁○○、乙○○應連帶賠償原告
    日幣12 ,000,000 元及如主文第1 項所示之利息；被告亞邁
    公司、丁○○、乙○○應連帶賠償原告日幣20,000,000元及
    如主文第2 項所示之利息，均洵屬於法有據，為有理由，應
    予准許，逾上開範圍之請求，則為無理由，應予駁回。
八、原告陳明願供擔保，請求宣告假執行，經核原告勝訴部分，
    於法尚無不合，爰酌定相當之擔保金額准許之，並依職權宣
    告被告亞邁公司、丁○○、乙○○得供擔保免為假執行。至
    原告敗訴部分，其假執行之聲請，已失所附麗，應併予駁回
    。
九、據上論結，本件原告之訴為一部有理由、一部無理由，依民
    事訴訟法第385 條第1 項前段、第79條、第85條第2 項、第
    390 條、第392 條，判決如主文。
中    華    民    國    97    年    9     月    30    日
                  民事第一庭法  官  黃若美
以上正本係照原本作成
如對本判決上訴，須於判決送達後20日內向本院提出上訴狀
中    華    民    國    97    年    9     月    30    日
                            書記官  江怡萱


司法院資訊處製作；財團法人民間司法改革基金會備份。
